臺灣高等法院臺中分院民事判決
109年度上易字第533號
上  訴  人  張栢松  
訴訟代理人  蕭智元律師
複  代理人  陳隆律師  
被  上訴人  賴芷盈即仕桓起重行

兼  上一人
訴訟代理人  賴建豪  
上列當事人間損害賠償事件，上訴人對於民國109年8月14日臺灣
彰化地方法院109年度訴字第703號第一審判決提起上訴，並為訴
之追加，本院於110年9月1日言詞辯論終結，判決如下：
    主  文
原判決關於駁回上訴人後開第二項之訴部分，及訴訟費用之裁判
均廢棄。
被上訴人連帶應給付上訴人新臺幣1,130,000元，及自民國109年
6月9日起至清償日止，按年息5％計算之利息。
其餘上訴駁回。
第一、二審訴訟費用，由被上訴人連帶負擔十分之九，餘由上訴
人負擔。
    事實及理由
一、按請求之基礎事實同一者，在第二審得為訴之追加，此觀民
    事訴訟法第446條第1項、第255條第1項第2款規定至明。本
    件上訴人於原審依共同侵權行為及承攬契約債務不履行之法
    律關係，請求被上訴人賴芷盈即仕桓起重行（下稱賴芷盈）
    、賴建豪連帶給付上訴人新臺幣（下同）124萬5000元及自
    起訴狀繕本送達翌日起至清償日止，按年息5％計算之利息。
    嗣於本院訴訟中，撤回債務不履行之請求，改依不當得利之
    法律關係而為請求（本院卷106、181頁）。經核上訴人追加
    請求不當得利部分，與原請求均係基於兩造於民國108年3月
    間訂立之契約，基礎事實同一，參諸前揭說明，應予准許。
二、上訴人主張：賴芷盈係伊配偶之姪女，獨資設立仕桓起重行
    ，並與其夫賴建豪共同經營，其2人獲悉伊欲拆除坐落彰化
    縣○○市○○段○○○段000000地號土地上之舊屋(下稱系爭舊屋)
    並於其上新建住宅之訊息後，即表示有意承攬。兩造於108
    年3月間口頭成立承攬契約（下稱系爭契約），契約內容包
    含拆除系爭舊屋及設計、新建住宅等工程，並依工程進度報
    價支付。被上訴人已將系爭舊屋拆除，伊因此支付拆除費用
    22萬8352元予被上訴人。因被上訴人向上訴人表示鋼材即將
    漲價，要求上訴人先行匯款購買鋼材以施作工程，上訴人因
    而先後於108年3月18日、12月14日匯款30萬元、86萬元，共
    116萬元至賴芷盈帳戶，另支付住宅新建工程設計費8萬5000
    元給賴建豪。被上訴人收款後，向上訴人表示已分批購入施
    工所需之全部鋼材，並提出新家泰鐵材行送貨單數紙為證，
    賴芷盈並於109年2月22日與上訴人補簽「鋼鐵建材採買及施
    工委託書」書面契約。惟被上訴人事後多次拒絕上訴人查看
    其所稱購入之鋼材，上訴人發現仕桓起重行已於109年2月20
    日辦理停業，且查無新家泰鐵材行之廠商資訊，上訴人始知
    受騙，遂於109年3月9日以存證信函向被上訴人為終止系爭
    契約之意思表示，並請求被上訴人返還已收取之鋼材費用11
    6萬及設計費8萬5000元，合計124萬5000元；復於109年4月1
    日以存證信函要求被上訴人於7日內提出取得建築執照並開
    工施作鋼材，逾期即終止系爭契約，然被上訴人仍置之不理
    ，為此依共同侵權行為及終止契約後不當得利之法律關係，
    擇一求為命被上訴人應連帶給付124萬5000元本息之判決。
三、被上訴人抗辯：仕桓起重行實際負責人為賴建豪，賴芷盈僅
    為登記之負責人。關於設計費8萬5000元，係由被上訴人介
    紹之林家詠設計師收取並為上訴人設計新建物，然因上訴人
    遲未取得土地使用同意書，且不斷要求修改設計，迄今猶未
    定稿，致賴建豪已購得之鋼材無法進一步施工，乃可歸責於
    上訴人。至於鋼材採購及施作費116萬元，被上訴人已完成
    鋼材採購，並支付價金及加工費予顗豪企業有限公司，上訴
    人請求退款並無理由云云。
四、原審為上訴人敗訴之判決，並駁回其假執行之聲請，上訴人
    不服，提起上訴。並上訴聲明：㈠原判決廢棄。㈡被上訴人應
    連帶給付上訴人124萬5000元，及自起訴狀繕本送達翌日起
    至清償日止按年息5％計算之利息。被上訴人則答辯聲明：上
    訴駁回。
五、本院之判斷：　　
（一）上訴人主張賴芷盈獨資設立仕桓起重行，並與賴建豪共同
      經營，兩造於108年3月間口頭成立系爭契約，契約內容包
      含拆除系爭舊屋及設計、新建住宅等工程。上訴人於108
      年3月18日、12月14日匯款30萬元、86萬元，共116萬元至
      賴芷盈帳戶，另支付新建工程設計費8萬5000元，被上訴
      人向上訴人表示已購入施工所需之全部鋼材，並提出新家
      泰鐵材行送貨單數紙，賴芷盈並於109年2月22日與上訴人
      補簽「鋼鐵建材採買及施工委託書」書面契約，上訴人先
      後2次以存證信函向被上訴人為終止系爭契約之意思表示
      等事實，業據提出仕桓起重行商工登記公示資料查詢服務
      、工程估價單、鋼鐵建材採買及施工委託書、張栢松住宅
      新建工程設計費、新家泰鐵材行送貨單、存證信函及回執
      為證（原審卷25-35、43-69頁），且為被上訴人所不爭執
      ，堪信為真。
（二）上訴人另主張：被上訴人以鋼材即將漲價為藉口，要求上
      訴人匯款，事後卻未將上訴人所匯之116萬元用以購買鋼
      材等情，雖為被上訴人所否認，並以前詞置辯。然查：
　 1、依上訴人與賴芷盈於109年2月22日補簽之「鋼鐵建材採買
      及施工委託書」所載（原審卷33頁），被上訴人已於108
      年12月16日、12月18日、12月19日分批購入全數施工所需
      之鋼材，並運至指定之加工廠施工。又被上訴人提供給上
      訴人之新家泰鐵材行送貨單（原審卷43-47頁），其上記
      載該鐵材行於108年12月16日出貨1萬5375公斤鐵材、108
      年12月18日出貨2397.4公斤鐵材、108年12月19日出貨442
      1公斤鐵材給賴建豪，可見被上訴人確曾對上訴人宣稱已
      將上訴人所匯之116萬元用以購買鐵材。
　 2、惟於本院審理中，上訴人多次要求被上訴人交付上開送貨
      單記載數量共2萬2193.4公斤之鐵材，被上訴人卻始終未
      能提出。被上訴人先是與上訴人約定109年12月7日一同至
      田尾查看鋼材，然事後表示其手機壞掉無法聯絡上訴人；
      繼與上訴人約定109年12月30日下午1時在田尾鄉公所會合
      ，帶上訴人前往查看鋼材，但到了約定時間又對上訴人陳
      稱暫放鋼材地點之地主住院，無法查看；再與上訴人約定
      110年3月26日下午1時將鋼材載至上訴人指定之地點，惟
      屆期又稱小貨車載不下，而僅載運如本院卷第123頁照片
      所示之幾塊鋼板、十餘根鋼條給上訴人，數量與上開送貨
      單之記載明顯有別；被上訴人又表示會於110年5月8日下
      午1時在彰化縣○○鄉○○村○○路0○0號旁空地等上訴人，讓上
      訴人自己載運鋼材回去，並稱如果這次沒有讓上訴人載鋼
      材回去，願意賠償上訴人116萬元，但約定時間屆至被上
      訴人仍未出現，現場亦無鋼材（詳本院卷45、72、73、10
      6、107、119、120、131、132頁準備程序筆錄）。由被上
      訴人自上訴人109年5月19日起訴迄本院110年9月1日言詞
      辯論終結，長達1年多期間，均藉故不交付鋼材予上訴人
      ，足見其收受上訴人116萬元匯款後，除交付少量鋼板、
      鋼條搪塞上訴人外，並未實際購入鋼材。
（三）按因故意或過失，不法侵害他人之權利者，負損害賠償責
      任；數人共同不法侵害他人之權利者，連帶負損害賠償責
      任，民法第184條第1項前段、第185條第1項前段分別定有
      明文。本件被上訴人以鋼材即將漲價為藉口，使上訴人陷
      於錯誤，而匯款116萬元至賴芷盈帳戶，然並未實際購買
      鋼材，更提出前述送貨單及與上訴人補簽「鋼鐵建材採買
      及施工委託書」，堪認其等自始即有矇騙上訴人之故意，
      實屬共同詐欺之行為，致上訴人受有損害，上訴人自得依
      民法第184條第1項前段、第185條第1項前段規定，請求被
      上訴人連帶負侵權行為損害賠償責任。而上訴人受騙匯款
      之金額為116萬元，因被上訴人稱其交付上訴人之鋼板、
      鋼條價值2萬至3萬元，上訴人就此部分同意從請求金額中
      扣除3萬元（本院卷197頁），是上訴人請求被上訴人連帶
      給付113萬元（116萬元-3萬元＝113萬元），即屬有據。
（四）至上訴人請求被上訴人連帶賠償設計費8萬5000元部分，
      依證人林家詠於原審證述：我是設計師，有幫張栢松畫設
      計圖，是賴建豪找我的，他說親戚要蓋房子，請我幫忙，
      我有收2次錢，是賴建豪交給我的，我跟賴建豪接洽時，
      張栢松也有出現等語（原審卷144-146頁），並有林家詠
      製作之「張栢松住宅新建工程設計費」可稽（原審卷35頁
      ），可見被上訴人確實有委託林家詠為上訴人住宅新建工
      程設計繪圖，且上訴人分2次支付之設計費2萬5000元、6
      萬元，共8萬5000元，賴建豪收取後已轉交林家詠，此部
      分尚難認被上訴人有詐欺之行為，是上訴人請求被上訴人
      連帶給付8萬5000元，即非有據。又賴建豪既已將設計費
      轉交林家詠，尚難認其受有利益，則上訴人依不當得利之
      法律關係，請求被上訴人連帶賠償設計費，亦屬無據，不
      應准許。
（五）綜據前述，上訴人請求被上訴人連帶給付113萬元，為有
      理由，應予准許。逾此金額所為之請求，則無理由，不應
      准許。又上訴人就前述113萬元部分，依侵權行為之法律
      關係已可得勝訴之判決，則其另依不當得利之法律關係請
      求是否有理由，即無論斷之必要。
六、綜上所述，上訴人依共同侵權行為之法律關係，請求被上訴
    人連帶給付113萬元，及自起訴狀繕本送達翌日即109年6月9
    日（原審卷87、89頁）起至清償日止，按年息5％計算之利息
    ，洵屬正當，應予准許。逾此範圍之請求，則屬無據，不應
    准許。原審就上開應准許部分，為上訴人敗訴之判決，容有
    未洽。上訴意旨指摘原判決此部分不當，求予廢棄改判，為
    有理由，爰由本院將原判決此部分廢棄，改判如主文第2項
    所示。至上開不應准許部分，原審為上訴人敗訴之判決，核
    無不合，上訴意旨指摘原判決此部分不當，求予廢棄改判，
    為無理由，應駁回此部分上訴。
七、本件事證已臻明確，兩造其餘攻擊防禦方法及所用之證據，
    經本院斟酌後，認為均不足以影響判決之結果，爰不逐一論
    列。
八、據上論結，本件上訴為一部有理由，一部無理由，爰判決如
    主文。　　　　
中　　華　　民　　國　　110 　年　　9 　　月　　29　　日
                  民事第八庭    審判長法　官  杭起鶴 
　　　　　　　　　　　      　　　　　法　官  黃裕仁 
　　　　　　　　　　　      　　　　　法　官  羅智文
正本係照原本作成。
不得上訴。
                                      書記官  林賢慧
　　　　　　　　　　　　　　　　　　　
中　　華　　民　　國　　110 　年　　9 　　月　　29　　日